【裁判字號】    98,上易,854
【裁判日期】    980618
【裁判案由】    詐欺
【裁判全文】
臺灣高等法院刑事判決                 98年度上易字第854號
上  訴  人  臺灣臺北地方法院檢察署檢察官
被      告  乙○○
上列上訴人因被告詐欺等案件，不服臺灣臺北地方法院97年度訴
字第1241號，中華民國98年2 月18日第一審判決（起訴案號：臺
灣臺北地方法院檢察署96年度偵字第14456 號），提起上訴，本
院判決如下：
    主  文
上訴駁回。
    理  由
一、公訴意旨以：被告乙○○以由甲○○申辦之荷商荷蘭銀行股
    份限公司（下稱荷蘭銀行）信用卡（卡號：00000000000000
    00）續卡之新卡，於附表編號3 至19所載時間，前往附表編
    號3 至19所列銀行設置之自動櫃員機預借現金，因認被告涉
    犯刑法第339條之2第1 項以不正方法由自動付款設備詐欺罪
    云云。
二、按犯罪事實應依證據認定之，無證據不得認定其犯罪事實。
    又不能證明被告犯罪者，應諭知無罪之判決，刑事訴訟法第
    154條第2項、第301條第1項分別定有明文。又事實之認定，
    應憑證據，如未能發現相當證據，或證據不足以證明，自不
    能以推測或擬制之方法，為裁判基礎。次按刑法第339條之2
    第1 項以不正方法由自動付款設備詐欺罪之成立，以意圖為
    自己或第三人不法所有前提要件。故必行為人有不法所有意
    圖，並以不正方法由自動提款設備取得他人之物，始能成立
    。倘行為人由自動提款設備取得他人之物之初，並無不法所
    有意圖，自難認已具備主觀不法構成要件要素而該當於以不
    正方法由自動付款設備詐欺罪。
三、本件公訴人認被告涉犯上開罪嫌，無非以被告之供述、告訴
    人甲○○之指訴，及甲○○入出國日期證明書、荷蘭銀行消
    費金融處信用卡中心民國96年2 月26日催繳函暨荷蘭銀行信
    用卡帳單各1 份影本、荷蘭銀行松山分公司96年10月22日96
    荷銀法字第252號函暨所附資料等證據資料為其論據。
四、訊據被告固不否認於上開時、地，使用甲○○之荷蘭銀行信
    用卡預借現金之事實，惟否認有公訴人所指犯行，辯稱：家
    中開銷有房貸、菲傭薪水，甲○○之前每月所給家用不夠，
    其中借款5 萬元就是房貸；另甲○○要買東森寬頻股票時，
    有邀我父母以被告名義買，後來發現不是東森的股票，且無
    法過戶給我父母，就自己吸收，而須退還我父母這筆費用。
    且伊並非均未繳納借款，是甲○○要提告才未繳等語。
五、經查：
(一)被告固不否認自94年1 月7日起至95年9月11日止，使用荷蘭
    銀行信用卡借款及交易之金額共計361,589 元（起訴書附表
    一編號1金額誤載為21,740元，應更正為1,740元，且附表一
    合計誤載為355,734元）。惟觀諸荷蘭銀行95年2月8 日帳單
    明細（96年度他字第2834號卷，下稱他卷第17頁），其上並
    無「上期應繳金額」之記載，顯見被告於94年1 月間，持荷
    蘭銀行信用卡消費及預借之款項共計77,084元（即附表編號
    1至5），已悉數清償；另95年1月至9月間，消費及預借現金
    款項共計284,505元，亦先後於95年2月9日、同年3月9日、6
    月9日、9月15日，分別清償13,259元、10,147元、12,12 6
    元、10,000元，有帳單明細存卷可稽（他卷第18至21頁），
    總計已繳納45,532 元，前後共繳納122,616元。顯見被告已
    陸續繳納積欠之部分款項，並非預借現金後，均置之不理。
    且被告繳納之金額，每期均高於最低應繳金額，益見被告並
    非為繼續使用荷蘭銀行信用卡而繳納最低限額。從而，被告
    於借款之際，是否有意圖為自己不法之所有，即值懷疑。
(二)甲○○證稱：我支付家庭開銷包括生活費用及小孩費用，費
    用多少我都不清楚，我把每月一半以上所得約5 萬元交給被
    告處理。因家裡之前開一家便利商店，以房子貸款1 百多萬
    元支付權利金，每月還銀行貸款約1 萬多元，另有請菲傭，
    薪水大約1萬8千元。被告受雇作外勞仲介，收入多少我不清
    楚，也沒有與被告協商被告應負擔多少家庭開銷等語（原審
    卷第50反面、51頁）。以被告供應家庭開銷須扣除房貸、菲
    傭薪水已達約3萬元，所剩家庭開銷約2萬元，依行政院主計
    處出版並於行政院主計處網路刊登95年、94年家庭庭收支調
    查報告指出，每一家庭平均支出95年為90.0萬元、94年為88
    .9萬元，93年為87.6萬，此為公眾周知之事實。甲○○交予
    被告生活開銷全年度僅60萬元，遠低於行政院主計處上開統
    計數據。且以現今社會一般生活消費水準，每月約2 萬元供
    全家包括父母、小孩之開銷，容有捉襟見肘、不敷使用之窘
    況。又甲○○稱：確實有被告父母購買股票事情（本院卷審
    理筆錄第6 頁），則被告因甲○○邀被告父母購買股票，無
    法過戶，事後自行吸收而須退還父母投資之資金，顯非虛妄
    。綜上，被告在每月均有甲○○給付約5 萬元及受雇工作等
    收入，為支應家庭開銷及返還父母投資款而以預借現金方式
    週轉，自非在毫無收入情形下，自始無還款之意願而借款，
    要難以尚積欠荷蘭銀行預借現金款項而謂被告自始即有為自
    己不法所有之意圖。
(三)至甲○○入出國日期證明書、荷蘭銀行消費金融處信用卡中
    心96年2月26日催繳函暨荷蘭銀行信用卡帳單各1份影本、荷
    蘭銀行松山分公司96年10月22日96荷銀法字第252 號函暨所
    附資料，均僅能認定甲○○荷蘭銀行信用卡確實由被告使用
    ，並於附表編號3 至19時、地，由被告預借現金無誤，因被
    告陸續繳納部分借款，自無法以上開證據證明被告於預借現
    金之始，是否即具有不法所有之意圖。
六、綜上所述，被告所為附表編號3 至19預借現金行為，尚難認
    借款之初，即有無支付該等借款之意而有為自己不法所有之
    意圖，自不得以刑法第339條之2第1 項以不證方法由自動付
    款設備詐欺罪相繩。此外，復查無其他積極確切證據足資認
    定被告有何公訴人所指訴此部分犯行，不能證明被告犯罪，
    應為無罪之諭知。原審同此見解而諭知被告無罪，核無違誤
    。
七、公訴人上訴意旨略以：被告以甲○○所有荷蘭銀行信用卡預
    借現金，分別在94年1月11日、95年1月11日、同年23日至28
    日、同年2月17日共27萬元，依該行96年2月27日列印之帳單
    顯示，至95年6 月20日尚欠繳25萬餘元，且甲○○陳稱：荷
    蘭銀行信用卡經帶往大陸，效期經過後，未借給被告使用，
    被告亦自承上情無誤；告訴代理人楊擴舉稱：據了解被告在
    外有異性朋友向被告調錢等情，自應查證被告所辯，是否確
    於95年1月和96年1月間，以甲○○名義買股票，若無其事，
    甚或炒股得利係被告自己使用，未告知甲○○，以及遲未清
    償是否利得歸被告，信用受損歸甲○○，而有利用荷蘭銀行
    未評估被告信用，誤以為係有正當工作及最高信用額度26萬
    元之甲○○要求預借現金而受騙由自動櫃員機付現給甲○○
    以外之冒名使用者，自應認預借現金係被告利用自動付款設
    備詐欺取得荷蘭銀行現金之詐欺行為，原判決遽認被告無為
    自己不法所有之意圖，似有判決理由不備之違法云云。
八、然查：被告並不否認以甲○○所有荷蘭銀行信用卡於附表編
    號3 至19時、地，預借現金之事實，因被告負擔部分家庭開
    銷及返還父母以甲○○名義購買股票之投資款項，以預借現
    金方式週轉，並已繳納部分借款，尚難以借款尚欠25餘萬元
    ，遽認被告自始即有不法所有意圖。又告訴代理人楊擴舉所
    稱，既未能提出具體事證，足證係男性友人向被告調錢，遽
    以「據了解」之傳聞證據，推翻被告因家用及清償父母投資
    款項而週轉借錢，要屬於法未合；況預借現金之目的，並非
    判斷被告是否自始即有不法所有意圖之標準，自與事實之認
    定無涉。又被告父母確實曾經以甲○○名義投資東森寬頻股
    票，亦經甲○○陳述明確，雖甲○○不知被告自行吸收而清
    償其父母之投資款，以甲○○長期居住大陸，並與被告因財
    務糾葛而感情不睦，甚且已於98年6月1日離婚，業據甲○○
    陳明在卷，則甲○○不知此情，要與常情不悖。再荷蘭銀行
    因不知係被告使用甲○○之信用卡而出借現金，然因被告自
    始尚無不法意圖，要難以此據以論罪。從而，公訴人之上訴
    ，核無理由，自應予以駁回。至原判決第11頁雖記載「附表
    5」，觀諸原判決之附表並無「附表5」之記載，顯屬疏漏，
    然因此部分由原判決前後文義尚可判斷係起訴書附表一編號
    3 至19預借現金部分，自不影響事實之認定，尚無撤銷之必
    要，末此敘明。
據上論斷，應依刑事訴訟法第368條，判決如主文。
本案經檢察官柯麗鈴到庭執行職務。
中    華    民    國    98    年     6     月    18   日
            刑事第二庭    審判長法  官  洪光燦
                                法  官  宋明蒼
                                法  官  李麗玲
以上正本證明與原本無異。
不得上訴。
                                書記官  廖婷璇
中    華    民    國    98    年    6     月    18    日
附表：荷蘭銀行信用卡卡號：0000000000000000號刷卡明細
 ┌──┬─────┬─────────────────┬─────┐
 │編號│盜刷日期  │ 消費（商店、銀行）               │盜刷金額  │
 ├──┼─────┼─────────────────┼─────┤
 │1   │94.01.07  │ ESPRIT-KUEN MIN                  │21,740元  │
 ├──┼─────┼─────────────────┼─────┤
 │2   │94.01.07  │ 誠品西門店                       │ 5,344元  │
 ├──┼─────┼─────────────────┼─────┤
 │3   │94.01.11  │ 中國信託商業銀行                 │20,000元  │
 ├──┼─────┼─────────────────┼─────┤
 │4   │94.01.11  │ 中國信託商業銀行                 │20,000元  │
 ├──┼─────┼─────────────────┼─────┤
 │5   │94.01.11  │ 中國信託商業銀行                 │10,000元  │
 ├──┼─────┼─────────────────┼─────┤
 │6   │95.01.09  │ 中國信託商業銀行                 │20,000元  │
 ├──┼─────┼─────────────────┼─────┤
 │7   │95.01.11  │ 中國信託商業銀行中國信託永吉分行 │20,000元  │
 ├──┼─────┼─────────────────┼─────┤
 │8   │95.01.11  │ 中國信託商業銀行中國信託永吉分行 │20,000元  │
 ├──┼─────┼─────────────────┼─────┤
 │9   │95.01.11  │ 中國信託商業銀行中國信託永吉分行 │20,000元  │
 ├──┼─────┼─────────────────┼─────┤
 │10  │95.01.23  │ 誠泰商業銀行長安分行             │20,000元  │
 ├──┼─────┼─────────────────┼─────┤
 │11  │95.01.25  │ 中國信託商業銀行中國信託永吉分行 │20,000元  │
 ├──┼─────┼─────────────────┼─────┤
 │12  │95.01.26  │ CUB TAIPEI                       │20,000元  │
 ├──┼─────┼─────────────────┼─────┤
 │13  │95.01.27  │ 華南銀行-CD/ATM                  │20,000元  │
 ├──┼─────┼─────────────────┼─────┤
 │14  │95.01.27  │ 華南銀行-CD/ATM                  │20,000元  │
 ├──┼─────┼─────────────────┼─────┤
 │15  │95.01.27  │ 華南銀行-CD/ATM                  │20,000元  │
 ├──┼─────┼─────────────────┼─────┤
 │16  │95.01.27  │ 中國信託商業銀行中國信託永吉分行 │20,000元  │
 ├──┼─────┼─────────────────┼─────┤
 │17  │95.01.28  │ 中國信託商業銀行                 │20,000元  │
 ├──┼─────┼─────────────────┼─────┤
 │18  │95.01.28  │ 中國信託商業銀行                 │20,000元  │
 ├──┼─────┼─────────────────┼─────┤
 │19  │95.02.17  │ 台新國際商業銀行城東分行         │10,000元  │
 ├──┼─────┼─────────────────┼─────┤
 │20  │95.05.27  │ 聯強電信聯盟                     │12,650元  │
 ├──┼─────┼─────────────────┼─────┤
 │21  │95.08.28  │ 六星集足體舒壓                   │16,000元  │
 ├──┼─────┼─────────────────┼─────┤
 │22  │95.09.11  │ 太平洋崇光百貨股份有限公司       │ 5,855元  │
 ├──┴─────┴─────────────────┼─────┤
 │                               合     計            │355,734元 │
 └──────────────────────────┴─────┘


司法院資訊處製作；財團法人民間司法改革基金會備份。
